【裁判字號】    99,重上更(二),153
【裁判日期】    990630
【裁判案由】    妨害性自主
【裁判全文】
臺灣高等法院刑事判決           99年度重上更(二)字第153號
上  訴  人  臺灣臺北地方法院檢察署檢察官
被      告  乙○○
指定辯護人  本院公設辯護人李廣澤
上列上訴人因被告妨害性自主等案件，不服臺灣臺北地方法院93
年度訴字第800號，中華民國93年11月10日第一審判決（起訴案
號：臺灣臺北地方法院檢察署92年度偵緝字第2047號），提起上
訴，經判決後，由最高法院第二次發回更審，本院判決如下：
    主  文
原判決撤銷。
乙○○犯強制性交罪，累犯，處有期徒刑年陸月。
    事  實
壹、乙○○於民國88年間，因贓物案件，經台灣台北地方法院判
    處有期徒刑4月，於88年2月17日執行完畢，猶不知悔改。其
    與甲○（姓名年籍詳卷內資料，代號00000000，嗣於94年5月
    25日跳樓自殺死亡）為服務餐廳之同事。90年7月15日晚間8
    時50分許，乙○○邀約甲○外出喝咖啡，後散步至臺北市中
    山區○○○路○段149巷32號凱林旅館時，與甲○進入旅館房
    間內繼續聊天，其後親吻甲○，為甲○所拒絕，乃違反甲○之
    意願，脫掉Ａ女之上衣，撫摸Ａ女之胸部，再以手指強行插
    入Ａ女之陰道內，而強制性交得逞，致甲○處女膜3點鐘、9
    點鐘方向輕微裂傷，小陰唇內側3點、6點、9點鐘方向擦傷
    。經Ａ女告知其母，再報警查獲。
貳、案經台北市政府警察局中山分局報請台灣台北地方法院檢察
    署檢察官偵查起訴。
    理  由
壹、證據能力部分：
一、刑事訴訟法第159條第1項規定：被告以外之人於審判外之言
    詞或書面陳述，除法律有規定者外，不得作為證據。同法第
    159條之5規定：被告以外之人於審判外之陳述，雖不符前四
    條之規定，而經當事人於審判程序同意作為證據，法院審酌
    該言詞陳述或書面陳述作成時之情況，認為適當者，亦得為
    證據。當事人、代理人或辯護人於法院調查證據時，知有第
    一百五十九條第一項不得為證據之情形，而未於言詞辯論終
    結前聲明異議者，視為有前項之同意。被害人甲○於警詢之
    證述與檢察官訊問之證述、原審法院交互詰問具結之證述，
    均大致相符。且被告、檢察官、辯護人對其警詢所述，均未
    於言詞辯論終結前聲明異議，視為同意作為證據，法院審酌
    甲○警詢之陳述，作成之情況，認為適當，有證據能力。
二、刑事訴訟法第159條之1第2項規定：被告以外之人於偵查中
    向檢察官所為之陳述，除顯有不可信之情況者外，得為證據
    。被害人甲○於檢察官偵查中具結所為之證述，與警詢及原
    審交互詰問具結之證述，均大致相符，並無顯有不可信之情
    況，自得為證據。
貳、實體認定部分：
一、訊之被告乙○○，坦承上揭時地與甲○至旅館之事實，惟矢
    口否認有強制性交之犯行，辯稱：九十年七月十五日晚上8
    時50分許，約甲○喝咖啡，後來搭計程車至吉林路附近下車
    ，二人散步二十分鐘，途經凱林旅館，就與甲○進入，進去
    後聊天一小時，開始親吻甲○，並撫摸其身體、胸部，發現
    其帶有衛生棉月經來潮，遂未性交，也未將手指插入她陰道
    云云。
二、惟查：
（一）上開犯罪事實，迭據甲○警詢、偵查及原審審理中均一致
      指證：在旅館內被告有將手指強行伸進其陰道內，其疼痛
      不已，有說不要，表示拒絕，被告力氣很大等情（見偵字
      第15551號卷第6頁反面、第7頁、第30頁、偵緝字第2047
      號卷第25頁、原審卷第163頁、第164頁正背面）。
（二）甲○於遭受性侵害後，至馬偕紀念醫院接受醫師診治驗傷
      ，Ａ女之處女膜3點鐘、6點鐘方向輕微裂傷、小陰唇內側
      3點、6點、9點鐘方向擦傷，有馬偕醫院受理疑似性侵害
      事件驗傷診斷書（下稱診斷書）在卷可稽（見偵續字第10
      6號卷第6頁）。甲○為純潔女性，原處女膜完整，未有性
      器官或外物進入陰道之行為，決無可能自行弄破處女膜，
      陷害他人之理。則Ａ女指訴被告在旅館房間內，將手指侵
      入其陰道內之性交行為，自屬有據。
（三）被告在警詢中供稱：「在旅館聊（天）了一個鐘頭，之後
      我們開始接吻，我撫摸她的胸部，再到陰道口，當時（Ａ
      女）有告訴我她的月經來了。進了賓館不一定要有性行為
      ，也是我說的」。嗣於檢察官偵查時供述：「有在外部撫
      摸，沒有插進去，她一拒絕我就停止」、「我們去賓館剛
      開始一直聊天，之後開始親吻，她拒絕我就停止」、「摸
      他（她）時，他說要留在結婚時再有性行為」各等語（見
      偵字第15551號卷第4頁背面、第7頁、第30頁、偵緝字第
      2047號卷第3頁、第4頁）。被告已一再明白承認：Ａ女確
      有拒絕其以手指侵入其陰道之行為屬實。且依被告所辯：
      與Ａ女去賓館，剛開始一直聊天，之後開始親吻，Ａ女拒
      絕，就停止云云，則被告於親吻Ａ女之初，Ａ女立即表示
      拒絕之意，被告竟對之接續為撫摸胸部及侵入性器官之行
      為，自違反Ａ女之意願。倘若Ａ女同意被告以手指進入其
      陰道，又何必以月經來潮為由，要求被告不要對其為性交
      行為。又依被告所供：「摸他（她）時，他（她）說要留
      在結婚時再有性行為」等語，則Ａ女豈有先同意與被告為
      性行為後，再聲明性行為要保留至結婚時之理？
（四）依證人即為Ａ女診斷驗傷之主治醫師楊育正，於原審審理
      時證述：「此種（診斷書上記載之）傷害可能由外物摩擦
      造成，（一般情侶間愛撫行為）應該不會造成這樣的傷害
      ，這種傷害應該是由一方有正向力量，另一方有反向的力
      量所造成。在醫學教科書之記載，男上、女下之性交姿勢
      ，陰莖造成的處女膜裂傷大半在六點鐘方向，若由異物或
      手指頭撫弄所造成之處女膜裂傷，則位置不一定。通常裂
      傷發生在處女膜，擦傷則在陰道壁或外陰部，程度須視力
      道而定。他人用手指進入陰道摳可造成這樣的傷害，本件
      依診斷證明書Ａ女處女膜有輕微裂痕，惟只要有反向力道
      ，外陰部就有擦傷之可能」等語（見原審卷第183頁起）
      。依鑑定證人所述Ａ女經驗傷之結果，與Ａ女所證其拒絕
      之下，仍遭被告以手指進入陰道之指訴，確與事實相符。
（五）按告訴人、證人之陳述有部分前後不符，或相互間有所歧
      異時，究竟何者為可採，法院仍得本其自由心證予以斟酌
      ，非謂一有不符或矛盾，即應認其全部均為不可採信；尤
      其關於行為動機、手段及結果等之細節方面，告訴人之指
      陳，難免故予誇大，證人之證言，有時亦有予渲染之可能
      ；然其基本事實之陳述，若果與真實性無礙時，則仍非不
      得予以採信（最高法院74年台上1599號判例意旨參照）。
      被害人甲○雖罹患有精神分裂症，有殘障手冊、台北市立
      療養院、台北市立中興醫院、國軍北投醫院病歷摘要、診
      斷證明書在卷可稽，並經診治醫師蔡盧俊證述屬實。但不
      能以患有精神疾病者，即認其所述完全不可採。被害人甲
      ○雖稱被告強拉其至旅館，力氣很大拖進去，被性侵害後
      ，各自離去或乘被告洗澡時逃跑，未向旅館人員求救，所
      述有些許不符。但對於其拒絕被告，遭受性侵等基本事實
      ，並無不符。且與被告所述其親吻甲○甲○確有拒絕其行為
      ，其後仍摸甲○胸部、陰道口等，則完全符合。且與甲○受
      傷處女膜裂傷、小陰唇內側擦傷等傷勢相符，此部分甲○
      陳述，自可採信。
三、綜上所述，被告所辯，為避重就輕卸責之詞，不足採信，其
    罪證明確，犯行洵堪認定，應予依法論科。
、法律之適用及撤銷改判、量刑之理由
一、被告犯罪後，刑法業於第94年2月2日修正公布，95年7月1日
    施行，修正後刑法第47條第1項規定，受徒刑之執行完畢，
    或一部之執行而赦免後，5年以內故意再犯有期徒刑以上之
    罪者，為累犯，加重本刑至二分之一。故新法之修正，明顯
    以故意再犯者為限，始成立累犯。而行為時及裁判時之法律
    均有處罰之規定者，法律之修正，不發生罪與刑之變更者，
    依各該法律規定之適用究係重在行為時或裁判時，作為適用
    法律之判斷基準。若行為人於前案執行完畢後，5年內故意
    再犯他罪，不論依修正前刑法第47條之規定，抑或修正後刑
    法第47條第1項之規定，均構成累犯，刑罰規範狀態並無變
    更，對被告而言並無有利或不利之情形。另最高法院95年5
    月23日刑事庭第8次庭務會議決議，亦認為過失再犯有期徒
    刑以上之罪，始應依修正後刑法第2條第1項之規定，適用最
    有利於行為人之法律，是以於5年以內故意再犯有期徒刑以
    上之罪之情形，應不生新舊法比較之問題，自應逕依現行有
    效之法律即修正後刑法第47條第1項之規定，論以累犯（臺
    灣高等法院暨所屬法院95年法律座談會刑事類提案第八號意
    旨參照）。
二、核被告乙○○所為，係犯刑法第221條第1項之強制性交罪。
    被告於88年間，因贓物案件，經台灣台北地方法院判處有期
    徒刑4月，於88年2月17日執行完畢，於五年內故意再犯本件
    有期徒刑以上之罪，應論以累犯，並加重其刑。
三、原審未詳予研求，遽為被告無罪之判決，自有未洽。檢察官
    上訴意旨指摘原判決不當，為有理由，應由本院將原判決撤
    銷改判。爰審酌被告與被害人之關係，被告之素行、犯罪之
    動機、情節、未與被害人和解、其犯罪後之態度及其他一切
    情狀，乃判處如主文第二項所示之刑，以示懲儆。又依被告
    行為時之94年2月2日修正、95年7月1日公布之刑法第91條之
    1第1項規定，將被告送請亞東紀念醫院鑑定其有無刑前強制
    治療之必要，經鑑定結果，認無施以治療之必要，有同院93
    年8月16日精神鑑定報告在卷可稽。被告所犯強制性交罪，
    自無庸為強制治療之宣告。
肆、不另為無罪之諭知部分：
一、公訴意旨另以：被告乙○○於90年7月13日晚上8時30分許，
    邀約其所服務之餐廳同事Ａ女，至臺北市○○區○○路之長
    春戲院看電影，於該戲院內觀賞電影之際，見Ａ女單純可欺
    ，且於公共場所不敢聲張，竟違反Ａ女之意願，強行以手指
    插入Ａ女之陰道內。因認被告涉有連續犯刑法第221條第1項
    之強制性交罪嫌。
二、訊據被告乙○○固坦承有於前揭時地與被害人Ａ女至電影院
    之事，惟堅決否認有強制性交之犯行，辯稱：與Ａ女在電影
    院內原本坐在中間位置，嗣應Ａ女之要求改坐到後面位置，
    且Ａ女要求抱著其看電影，有以手指觸摸Ａ女之下體，但未
    伸入Ａ女之陰道等語。
三、經查：
    被害人於偵查中稱：被告在電影院裡，摸其胸部，親嘴巴和
    脖子，並將手指伸入其陰道內，當時很害怕，且電影院裡人
    很少，所以沒有出聲，被告力氣很大，因害怕，所以不敢喊
    叫，有表示不要之意思，但無抵抗云云（見90年度偵字第15
    551號卷第28頁背面、第29頁；92年度偵續字第106號卷第16
    頁背面）。嗣稱：有反抗，有推被告很多次，被告一直摳其
    下體，被告力氣很大。因害怕所以不敢叫云云（見92年度偵
    緝字第2047號卷第24頁）。而於原審審理則稱：有說不要，
    並把被告推開，但被告力氣很大，用另一手拉住伊之手，因
    很膽小，所以不敢叫。當被告摸完後，有試著要離開，但推
    不開。當被告摸時，有跟被告說不要云云（見原審卷第162
    頁正背面）。被害人或稱：有表示拒絕之意思，又稱：不敢
    出聲云云。另稱：沒有抵抗之行為云云，又改稱：有反抗之
    舉動云云，說詞先後反覆，尚有可疑。況電影院為開放空間
    ，觀眾得隨時出入，被告若有強制性交之犯意，自會選擇隱
    蔽或無人在場，使被害人難以求援之處所為之，豈會選擇公
    眾得出入之電影院遂行強制性交犯行，此有悖於常情。而被
    害人既稱當時確有其他觀眾在場，且電影院亦非鎖閉空間，
    若被告確有強制之行為，被害人應可輕易出聲向他人求援，
    或可隨時起身離去，何以仍待在該處，且未向他人求援？嗣
    於觀賞電影完畢後，被告復以機車搭載被害人離去，此為被
    害人所自承（見90年度偵字第15551號卷第29頁）。雖被害
    人證稱係遭被告強迫云云，然機車非如汽車有車體可以遮蔽
    阻絕成隔離空間，被害人若搭乘被告之機車，勢必乘坐機車
    後座，倘被害人不願上車，被告實難強拉被害人上車；再被
    告既須靠雙手駕馭機車，又如何能控制坐在後座之被害人。
    而機車並非密閉空間，被害人要呼救、或於被告停車時逃逸
    ，均非難事，何以竟仍願搭乘被告之機車。若被害人果於戲
    院內遭被告強制性交得逞，衡諸常情，豈可能於事後仍願乘
    坐被告機車離開。
四、此部分僅被害人片面與情理不符之陳述，別無其他積極證據
    足以證明。因公訴人認與前開有罪有部分，有修正前刑法連
    續犯之裁判上一罪案件，依法無庸另為無罪之諭知。
伍、另被害人甲○雖曾於91年11月2日自住家5樓跳樓自殺未遂，
    惟主因應係遭被害人之父親責罵所致，有臺北市立療養院精
    神檢查表在附可稽（見原審卷第70頁）。再經本院向轄區之
    臺北市政府警察局中山分局調閱被害人墜樓案件，警方處理
    之工作紀錄簿查閱，亦僅記載係因感情問題，一時想不開，
    自住處5樓往下跳等語，有該局97年1月11日北市警中分刑字
    第09730190500號函及所附之該局民權一派出所工作紀錄簿
    在卷可憑（見本院上更（一）卷第41頁、第42頁）。再被害
    人於94年5月25日不幸跳樓自殺身亡，係肇因於其服務之荷
    馨有限公司積欠被害人工作薪資，被害人追討不成，受到刺
    激，一時想不開所致等情，亦據被害人之母親證述綦詳（見
    本院調閱之臺灣士林地方法院94年度相字第374號卷第8頁、
    第9頁）。且被害人跳樓自殺之時間，距本件案發時間甚遠
    ，無從認定其自殺與本案有直接關連，附此說明。
陸、據上論斷，應依刑事訴訟法第369條第1項前段、第364條、
    第299條第1項前段、刑法第221條第1項、第2條第1項、第47
    條第1項，判決如主文。
本案經檢察官李良忠到庭執行職務。
中    華    民    國    99    年    6     月    30    日
                  刑事第七庭審判長法  官  宋明蒼
                                  法  官  游紅桃
                                  法  官  趙功恒
以上正本證明與原本無異。
如不服本判決，應於收受送達後10日內向本院提出上訴書狀，其
未敘述上訴之理由者並得於提起上訴後10日內向本院補提理由書
（均須按他造當事人之人數附繕本）「切勿逕送上級法院」。
                                  書記官  潘文賢
中    華    民    國    99    年    6     月    30    日
附錄本案論罪科刑法條全文 
刑法第221條第1項
對於男女以強暴、脅迫、恐嚇、催眠術或其他違反其意願之方法
而為性交者，處三年以上十年以下有期徒刑。

司法院資訊處製作；財團法人民間司法改革基金會備份。
